【裁判字號】    92,台上,5657
【裁判日期】    921009
【裁判案由】    強盜
【裁判全文】
最高法院刑事判決                              九十二年度台上字第五六五七號
    上  訴  人  丙○○
                甲○○
                乙○○
                丁○○
    右三人共同
    選任辯護人  劉錦樹律師
                魏妁瑩律師
右上訴人等因強盜案件，不服台灣高等法院中華民國九十年四月十日第二審判決（八
十九年度上訴字第四０七五號，起訴案號：台灣基隆地方法院檢察署八十九年度偵字
第八四０號），提起上訴，本院判決如左：
    主  文
原判決撤銷，發回台灣高等法院。
    理  由
本件原判決認定上訴人丙○○與被害人陳正忠間有債務糾紛，乃糾同上訴人甲○○、
乙○○、丁○○，共同意圖為自己不法所有，於民國八十九年二月十一日上午四時許
，在台北縣瑞芳鎮○○○○路「張代書事務所」前，先由丙○○向陳正忠索討欠債未
果後，即出手毆打陳正忠，甲○○、乙○○亦加入共同毆打。繼將陳正忠強押上車，
並令陳正忠將汽車鑰匙交出，由乙○○駕駛陳正忠所有停放該處之車輛，其餘三人駕
駛另一車輛，挾持陳正忠至台北縣瑞芳鎮九份樹梅山區。抵達後，乙○○先強令陳正
忠將身上衣物脫光（僅著內褲），再以陳正忠車上所放置之膠帶捆綁陳正忠，使其不
能抗拒，又以陳正忠所有之球棒毆打陳正忠，致其頭部外傷合併左臉瘀傷及撕裂傷、
左尺骨骨折、左胸、右膝挫傷之傷害。並由甲○○在陳正忠車上搜得其身分證、汽車
駕駛執照、汽車保險卡、汽車新領牌照登記書、華南銀行基隆港口分行支票六紙等物
加以扣留，以擔保陳正忠履行債務。四人復對陳正忠恫稱：如果不在當天下午三點前
將新台幣（下同）五十萬元（後經討價還價降為三十萬元）拿來，就將其丟到外海餵
魚等語，使陳正忠心生畏懼而以行動電話向友人許鴻鈞借款。嗣於當日上午，甲○○
兄弟與丁○○因事先駕車離去。陳正忠即趁丙○○不注意之際脫逃報警，為警循線查
獲等情。因而將第一審判決撤銷，改判論處上訴人等四人共同意圖為自己不法之所有
，以強暴、脅迫致使他人不能抗拒而使其交付財物罪刑，固非無見。
惟查：(一)按科刑之判決書其宣示之主文，與所載之事實及理由必須互相適合，否則即
屬理由矛盾，其判決當然為違背法令。依原判決認定之事實，甲○○在陳正忠車上搜
得其身分證、汽車駕駛執照、汽車保險卡、汽車新領牌照登記書、華南銀行基隆港口
分行支票六紙等物加以扣留，以擔保陳正忠履行債務等情。則依此認定上訴人等取得
陳正忠前揭財物係供擔保之用，並無據為己有之意思，不能認為上訴人等已因彼等之
強盜行為而得財。雖上訴人等繼以恫嚇之方法使陳正忠答應向朋友借錢三十萬元交付
，惟在上訴人等尚未取得該款項前，陳正忠即已趁機脫逃報警查獲，上訴人等之強盜
行為並未取得任何財物，尚屬未遂階段。原判決卻適用懲治盜匪條例第五條第一項之
規定，論處上訴人等強盜既逐罪，揆諸首揭說明，自屬判決違背法令。(二)按刑法上之
強盜罪，以有為自己或第三人不法所有之意圖為構成要件之一，若奪取財物係基於他
種目的，而非出於不法所有之意思者，縱其行為違法，要不成立強盜罪。依檢察官起
訴書記載上訴人等人係「向陳正忠欲要回合夥款項及賠償金共新台幣五十萬元未果，
共同毆打陳正忠，使陳正忠不能抗拒，……」，如果屬實，上訴人等人如主觀上係基
於要回合夥款項及賠償金之意圖，而為妨害陳正忠之自由之行為，能否認上訴人等人
具有不法所有之意圖，非無研究之餘地。起訴書之記載是否屬實？原判決並未調查審
酌，遽行判決，尚嫌速斷，自難昭折服。(三)上訴人等行為後懲治盜匪條例業於九十一
年一月三十日經總統公告廢止，刑法第三百二十八條、三百三十條之強盜罪亦經修正
，於九十一年一月三十日經公告施行，原判決未及比較新修正公布之刑法與被告行為
時有效之懲治盜匪條例之適用，亦有未當。上訴意旨均執以指摘原判決不當，非無理
由，應認有發回更審之原因。
據上論結，應依刑事訴訟法第三百九十七條、第四百零一條，判決如主文。
中      華      民      國    九十二    年      十      月      九      日
                              最高法院刑事第六庭
                                  審判長法官  吳  雄  銘
                                        法官  池  啟  明
                                        法官  石  木  欽
                                        法官  郭  毓  洲
                                        法官  吳  三  龍
      右正本證明與原本無異
                                              書  記  官
中      華      民      國    九十二    年      十      月     十五     日
                                                                        Ｔ


司法院資訊處製作；財團法人民間司法改革基金會備份。
